【裁判字號】    98,上,488
【裁判日期】    990126
【裁判案由】    給付租金等
【裁判全文】
臺灣高等法院民事判決                   98年度上字第488號
上  訴  人  乙○○
訴訟代理人  錢裕國律師
複  代理人  甲○○
上  訴  人  丁○○
訴訟代理人  鐘耀盛律師
複  代理人  吳伯昆律師
上列當事人間因給付租金等事件，上訴人對於中華民國98年3月2
6日臺灣士林地方法院97年度訴字第1298號第一審判決各自提起
上訴，乙○○並為訴之追加，本院於99年1月12日言詞辯論終結
，判決如下：
    主      文
原判決關於(一)駁回乙○○後開第二項之訴；(二)命丁○○拆屋還地
部分，及訴訟費用之裁判除確定部分外，均廢棄。
上開廢棄(一)部分，丁○○應自民國九十七年六月一日起至民國九
十二年一月五日坐落台北縣汐止市○○段一三四七號土地，面積
三十坪之不定期土地租賃契約終止日止，按月給付乙○○新台幣
壹萬伍仟元。
第一、二審訴訟費用除確定部分外，由丁○○負擔。
    事實及理由
甲、程序方面：
一、按上訴人乙○○（下稱乙○○）前於民國（下同）98年7月1
    7日、同年8月21日已具狀撤回對原為本件被上訴人林慶松即
    二手電器行（下稱林慶松）及丙○○之上訴（見本院卷第44
    頁背面、第62頁），合先敘明。
二、按於第二審為訴之變更、追加或提起反訴，非經他造同意，
    不得為之。但民事訴訟法第255條第1項第2款至第6款情形，
    不在此限，同法第446條第1項定有明文。乙○○原聲明上訴
    人丁○○（下稱丁○○）與林慶松應自97年6月1日起至返還
    臺北縣汐止市○○段1347地號土地（下稱系爭土地）時止，
    按月給付乙○○新臺幣（下同）1萬5,000元之租金，但其中
    一人若有給付，則另一人免為給付；嗣於本院審理期間追加
    備位聲明為丁○○應自97年6月1日起至系爭土地返還日止，
    按月給付乙○○1萬5,000元之相當租金之不當得利。雖丁○
    ○當庭表示不同意（見本院卷第76頁背面），惟乙○○所為
    訴之追加，核屬民事訴訟法第255條第1項第2款「請求之基
    礎事實同一」，依上說明，於法並無不合，應予准許。
乙、實體方面：
一、乙○○起訴主張：乙○○於97年2月5日於原法院96年度訴字
    第855號確認優先購買權存在事件中，與訴外人賴運興達成
    和解，和解內容為賴運興同意將其所有系爭土地應有部分1/
    3出售予乙○○，嗣並於97年5月27日完成移轉登記。而賴運
    興之前手為訴外人黃春子，黃春子曾將其共有且由其分管之
    1347、及同段1346號土地即臺北縣汐止市○○路○段427、42
    9號房屋（下稱427號房屋、429號房屋）之基地，出租予訴
    外人鄭鶴年與丁○○及丙○○，其中429號房屋全部坐落於
    系爭土地上，俟鄭鶴年將429號房屋出售予丁○○，且由丁
    ○○再出租予林慶松。而乙○○既已取得系爭土地所有權之
    應有部分，依法即承受黃春子、賴運興之出租人地位。詎丁
    ○○除積欠乙○○3萬元（97年6月、7月之租金）之租金外
    ，並自97年8月1日起即未按月給付乙○○1萬5,000元之租金
    ，幾經催告，均未予置理，乙○○自得向丁○○請求給付租
    金。縱認乙○○並無向丁○○請求給付租金之權利，惟丁○
    ○無權占有使用系爭土地，已侵害乙○○之所有權，爰依民
    法第425條、第821條、第767條前段及中段之規定，請求丙
    ○○及丁○○分別將427、429號房屋拆除，並將系爭土地返
    還予乙○○及全體共有人，而為先位聲明：(一)丙○○應給付
    上訴人12萬元，及自起訴狀繕本送達之翌日起至清償日止，
    按年息5%計算之利息；(二)丁○○應給付上訴人3萬元，及自
    起訴狀繕本送達之翌日起至清償日止，按年息5%計算之利息
    ；(三)丁○○應自97年8月1日起，按月給付乙○○每月1萬5,0
    00元；備位聲明：(一)丙○○應將427號房屋拆除，將土地返
    還予乙○○及全體共有人；(二)林慶松、丁○○應將429號房
    屋拆除，將土地返還予乙○○及全體共有人；(三)乙○○願供
    擔保，請准宣告假執行等情。原審判命丁○○應將系爭土地
    上之429號房屋（面積41平方公尺）拆除，並將系爭土地返
    還予乙○○及全體共有人，另依兩造之聲請為准、免假執行
    之宣告，而駁回乙○○其餘之請求。乙○○對其敗訴部分不
    服，提起上訴，並為訴之追加，先位聲明：(一)原判決下列不
    利於乙○○部分廢棄；(二)丁○○應自97年6月1日起，按月給
    付乙○○1萬5,000元（見本院卷第91頁反面）；(三)願供擔保
    ，請准宣告假執行；另備位聲明為丁○○應自97年6月1日起
    至系爭土地返還日止，按月給付乙○○1萬5,000元之相當租
    金之不當得利。此外，對丁○○所為之上訴，則聲明：(一)上
    訴駁回；(二)訴訟費用由丁○○負擔。
二、丁○○則以：427、429號房屋原為鄭鶴年向黃春子承租土地
    所興建，嗣由鄭鶴年將一半房屋售予丁○○，並與黃春子簽
    訂有租賃契約。此外，鄭鶴年於97年間與賴運興簽訂臺北縣
    汐止市○○段1346地號土地租約，並結清該筆土地與系爭土
    地之地租後，429號房屋占有系爭土地間之法律期權源即為
    不定期租約，乙○○於繼受賴運興在系爭土地上之權利後，
    實無拆屋還地請求權，僅得請求給付租金而已等語，資為抗
    辯，並為答辯聲明：(一)上訴駁回；(二)如受不利判決，請准供
    擔保免為假執行。另丁○○亦提起上訴，聲明：(一)原判決廢
    棄；(二)上開廢棄部分，乙○○在第一審之訴及其假執行之聲
    請均駁回；(三)第一、二審訴訟費用由乙○○負擔；(四)如受不
    利判決，請准供擔保免為假執行。
三、兩造不爭之事實：
    (一)賴運興於96年4月25日向黃春子（應有部分1/6）、郭元凱
      、郭元嘉（2人合計應有部分1/6）買受系爭土地應有部分
      1/3，於同年5月17日辦妥移轉登記，嗣乙○○於97年2月5
      日與賴運興成立訴訟上和解，買受賴運興所有系爭土地應
      有部分1/3，同年5月27日移轉登記完成；之後乙○○又於
      同年10月22日經由拍賣程序取得1347號土地應有部分1/10
      8，總計乙○○取得系爭土地應有部分37/108，另乙○○
      非1346號土地之共有人。
    (二)429號房屋占用系爭土地之面積為41平方公尺。
    (三)系爭429號房屋就其所坐落之系爭土地自97年6月1日起即
      有不定期租賃關係存在。
四、兩造爭執要旨：系爭429號房屋就其坐落之系爭土地自97年6
    月1日起即有不定期租賃關係存在，為兩造所不爭（見本院
    卷第91頁反面），其所爭執者乃在於租金應為若干？
    (一)按「稱租賃者，謂當事人約定，一方以物租與他方使用，
      收益，他方支付租金之契約」。民法第421條第1項定有明
      文。本件兩造就系爭土地有不定期租賃契約存在，並不爭
      執，丁○○自97年6月1日起使用系爭土地未支付租金，依
      前揭法條之規定，自有給付租金之義務。
    (二)乙○○主張丁○○系爭土地上之建物即系爭429號房屋已
      出租與他人營業，每日下午營業，由訴外人賣炸雞之生意
      ，並提出照片12幀附卷（見本院卷第104-106頁）為證，
      丁○○則否認有營業之事實。經查：系爭429號房屋基地
      原係訴外人黃春子出租於訴外人鄭鶴年，每月地租1萬五
      千元（見原審卷第35-38頁），兩造既承認兩造間繼受前
      手之租約，有不定期租賃契約存在，則繼受人丁○○就系
      爭房屋之地租應為1萬五千元，此為當然解釋（最高法院
      64年度台上字第1579號判例參照），且查系爭429號房屋
      ，目前租給阿黃賣炸雞排等，該屋離汐止火車站南出口約
      100公尺，斜對面為汐止國中，附近有汐止郵局、診所、
      藥局、汐止警察分局、汐止市行政中心、超市，離汐止交
      流道約1公里，其位置系在汐止大同路二段與秀峰街之交
      叉口，交通流量大、生活機能良好等情，已據本院勘驗現
      場屬實，有勘驗筆錄及照片四幀在卷可考（見本院卷第50
      -52頁），丁○○抗辯每月租金1萬5千元太高，應以每月6
      、7千元為當云云，為不可採。
五、按所謂預備合併者，係指相同原告對相同被告，主張二以上
    理論上不能相容（不兩立）之訴訟標的及訴之聲明，在同一
    訴訟程序中合併起訴，並就各訴訟標的及訴之聲明定有先後
    順序，預慮其先位之訴無理由時，請求就後位之訴為判決；
    如先位之聲明有理由，則不請求就後位之訴為判決之訴。法
    院為審理時，先位請求有理由為對後位請求裁判之解除條件
    ，先位請求無理由為後位請求裁判之停止條件，因此法院若
    認原告先位請求有理由，則解除條件成就，對備位之訴無庸
    裁判。本件乙○○先位聲明係請求給付租金，備位聲明請求
    拆屋還地及於本院追加備位聲明請求返還不當得利。依前所
    述，兩造間已有不定期租賃關係存在，並判決丁○○應按月
    給付租金，已如前述。則依上開理論其備位聲明拆屋還地部
    分及追加備位不當得利部分，本院自無庸加以審酌，併此敘
    明。
六、綜上所述，本件乙○○依租賃之法律關係，求為判命丁○○
    應自97年6月1日起按月給付乙○○1萬5千元，尚屬有據，應
    予准許。
七、本件事證已臻明確，兩造其餘之攻防方法，經審酌後，認與
    判決結果無影響，無庸逐一論述，併此敘明。
丙、據上論結，本件乙○○上訴為有理由，依民事訴訟法第450
    條、第78條，判決如主文。
中    華    民    國    99    年    1     月    26    日
                  民事第15庭
                      審判長法  官  林恩山
                            法  官  黃國忠
                            法  官  郭松濤
正本係照原本作成。
均不得上訴。
中    華    民    國    99    年    1     月    26    日
                            書記官  方素珍

司法院資訊處製作；財團法人民間司法改革基金會備份。
